臺灣臺北地方法院民事判決　　　　　　　　　　　　九十年度重訴字第二八二八號
　　原　　　告　忠和石材股份有限公司
　　法定代理人　乙○○
　　訴訟代理人　李富湧律師
　　複代 理 人　鍾志宏律師
　　被　　　告　新第營造工程股份有限公司
　　法定代理人　甲○○
　　被　　　告　正第建設股份有限公司
　　法定代理人　甲○○
　　共　　　同
　　訴訟代理人　梁雅婷律師
　　　　　　　　洪堯欽律師
　　右　一　人
　　複代 理 人　李怡欣律師
　　　　　　　　張寧洲律師
右當事人間請求給付報酬事件，於民國九十三年七月八日言詞辯論終結，本院判決如
左：
    主      文
被告新第營造工程股份有限公司應給付原告新台幣貳佰捌拾柒萬伍仟玖佰陸拾柒元、
被告正第建設股份有限公司應給付原告新台幣肆佰貳拾肆萬柒仟肆佰柒拾元，及均
自民國九十年十一月二十日起至清償日止，按年息百分之五計算之利息。
訴訟費用由被告新第營造工程股份有限公司負擔五分之二，餘由被告正第建設股份有
限公司負擔。
本判決於原告分別以新台幣玖拾伍萬玖仟元、新台幣壹佰肆拾壹萬陸仟元為被告新第
營造工程股份有限公司、正第建設股份有限公司供擔保後，得假執行；但被告新第營
造工程股份有限公司、正第建設股份有限公司如分別以新台幣貳佰捌拾柒萬伍仟玖佰
陸拾柒元、新台幣肆佰貳拾肆萬柒仟肆佰柒拾元，或同面額之國泰世華商業銀行股
份有限公司可轉讓定期存單為原告預供擔保，得免為假執行。
    事實及理由
一、原告主張：原告承作被告新第營造工程股份有限公司（下稱新第公司）「大安新
    第」工地外牆花崗岩等石材施工工程，及「Ｅ蝶」工地石材施工工程，及承作被
    告正第建設股份有限公司（下稱正第公司）「大安新第」工地之通道及梯廳石材
    等材料工程、「Ｅ蝶」石材材料工程。嗣「大安新第」部分於民國九十年二月二
    十二日、同年三月二十二日等日分別估驗完成，並已全部完工。「Ｅ蝶」部分於
    九十年二月二十六日、九十年三月三十一日估驗完成，原告按月備妥已完成之材
    料及工資發票向被告請款，被告卻拖延不付款，原告乃暫停後續施工，被告則另
    行僱工施作。被告為減省費用將防護劑處理部分特予刪除，石材吐白、色差，乃
    原告依被告指示採濕式施工法之必然現象，非關石材品質，只需加以清洗即可解
    決，梯廳滲水則應由訴外人鼎坊股份有限公司負責，九十年六月前被告之「大安
    新第」、「Ｅ蝶」所有工程均已完工，取得使用執照，並交屋銷售，但被告二人
    迄未給付原告報酬。被告新第公司積欠原告二百八十八萬三千四百六十七元、被
    告正第公司積欠原告四百二十四萬七千四百七十三元迄未清償，為此提起本件訴
    訟等語。並聲明：(一)被告新第公司應給付原告二百八十七萬五千九百六十七元、
    被告正第公司應給付原告四百二十四萬七千四百七十三元，及均自起訴狀繕本送
    達被告翌日起至清償日止，按年息百分之五計算之利息。(二)願供擔保，請准宣告
    假執行。
二、被告則以：「大安新第」之外牆花崗岩工程，原告施工品質不良，有吐白、吐色
    現象，通道梯廳石材工程亦施工品質不良，石材間接縫有空隙，造成梯廳滲水後
    石材表面顏色不均勻，浴廁石材紋路無法核對、石材間隙未抹縫，圍牆部分因原
    告所使用之石材品質不良，致按裝後石材不斷吐白及吐色，多處有色差，無法達
    到美化外觀之契約目的，故屬尚未完工，因原告尚未完成全部工程致被告新第公
    司無法驗收，依合約第六條第一點之約定，被告新第公司尚無須給付任何工程款
    ；因原告進場之石材按裝後有上揭石材表面顏色不均勻、石材紋路無法核對、吐
    白、吐色、色差之情形，故原告未完成全部工程，致被告正第公司無法驗收，無
    須給付任何價款。另「Ｅ蝶」工地部分，原告於按裝浴廁、梯廳通道三至九樓工
    程後無故停工，已完成按裝部分施工品質不良、石材吐色、紋路不對、色差等，
    因原告尚未全部完工經被告新第公司驗收合格，被告正第公司根本無法就全部石
    材材料之品質進行驗收，故被告新第公司、正第公司尚無須給付任何工程款、價
    款。被告之現場監工初驗合格後，由被告之工地主任與監工覆驗，於施工品質檢
    查通過後，工地主任及監工即製作估驗請款單送請被告各部門主管、採購副理、
    採購經理、副總經理、總經理簽核後始完成估驗請款程序，需施工品質檢查、估
    驗請款及正式驗收程序完成，始屬驗收合格，本件估驗請款單上僅有監工及工地
    主任簽名，驗收程序並未完成。且本件未交屋，故原告不得請求給付尾款。又「
    大安新第」部分，原告自第一次協調會後九十年六月二十九日起至九十一年六月
    四日止，逾期三百四十一日，「Ｅ蝶」部分自原告無故停工九十年三月十日起至
    第一次協調會九十年六月二十八日止，逾期一百一十一日，依系爭合約第十四條
    第一點規定，原告應給付被告二人共計一千三百二十八萬四千八百元之懲罰性違
    約金。再者，被告因原告上開瑕疵給付而支出另行發包、修繕及外牆SILICONE割
    除重做、施工搭架、梯廳內部清洗及不材專業處理、外牆1B玄關門上方石材換新
    之費用共三百一十五萬七千七百六十二元，未施工部分另行僱工完成支出二百三
    十八萬八千四百七十八元，及因給付遲延受有融資利息損失、補償贈送客戶冰箱
    、削價出售、電費及管理費用等一千零五十九萬三千零四十七元之損害，故被告
    二人總計受有一千六百一十三萬九千二百八十七元之損害，依民法第二百三十一
    條、系爭契約第十四條約定，原告應賠償被告雙倍即三千二百二十七萬八千五百
    七十四元。本件以原告應給付被告之逾期違約金及損害賠償抵銷原告之報酬後，
    被告二人尚可請求原告給付三千多萬元，故被告已不需給付原告報酬等語，資為
    抗辯。並聲明：(一)原告之訴及假執行之聲請均駁回。(二)如受不利判決，願以國泰
    世華商業銀行股份有限公司可轉讓定期存單供擔保免為假執行。
三、查原告主張其向被告新第公司承攬「大安新第」外牆花崗岩工程、通道及梯廳、
    浴廁、綠化花台及圍牆石材等石材施工工程、「Ｅ蝶」石材施工工程，於八十九
    年九月間與被告新第公司簽訂大安新第外牆花崗岩工程合約、通道及梯廳石材工
    程合約、浴廁石材工程合約、綠化花台及圍牆石材工程合約，並與被告正第公司
    簽訂大安新第通道及梯廳石材材料工程合約、浴廁石材材料工程合約、綠化花台
    及圍牆石材材料工程合約，另於九十年一月十八日與被告新第公司簽訂「Ｅ蝶」
    石材工程合約，並與被告正第公司簽訂「Ｅ蝶」石材材料合約書，各契約約定之
    總價分別為二百六十四萬元、二十二萬八千五百五十五元、五十八萬二千四百一
    十元、八萬三千四百三十元、七十三萬四千五百四十五元、十一萬四千六百一十
    五元、二十三萬六千五百二十元、二百五十七萬八千九百四十六元、四百零一萬
    二千五百五十七元，並均約定如因工程數量變更，得依各契約單價按實際施工數
    量增減計算之，被告應「依進度」於完工經驗收合格後結算百分之九十之工程款
    ，交屋完成時付清尾款百分之十；被告新第公司積欠原告報酬二百八十八萬三千
    四百六十七元，被告正第公司積欠原告報酬四百二十四萬七千四百七十三元未付
    之事實，為被告所不爭執（見本院卷第五○七頁），並據原告提出被告不爭執其
    真正之大安新第外牆花崗岩工程合約書、通道及梯廳石材工程合約書、浴廁石材
    工程合約書、綠化花台及圍牆石材工程合約書、通道及梯廳石材材料工程合約書
    、浴廁石材材料工程合約書、綠化花台及圍牆石材材料工程合約書（見本院卷第
    三九頁五十頁、第五八至六十頁、第六一至六三頁、第六四至六九頁、第七十至
    七二頁、第五一至五七頁、第六四至六九頁、第七三至七五頁）、「Ｅ蝶」石材
    工程合約書、「Ｅ蝶」石材材料合約書（見本院卷第十一至二四頁、第二五至三
    八頁）為證，並有統一發票、估驗請款單（見本院卷第七六至九十頁、第九一至
    一○四頁）在卷可佐，自堪信為真實。是原告依約請求被告新第公司給付報酬二
    百八十七萬五千九百六十七元，並請求被告正第公司給付四百二十四萬七千四百
    七十三元，應屬有據。
四、茲就被告之各項答辯，論述如下：
  (一)被告辯稱未完工、未驗收合格、未交屋部分：
  被告二人雖辯稱：大安新第工地之外牆花崗岩工程施工品質不良，有吐白、吐色
    現象，通道梯廳石材工程之施工品質不良，石材間接縫有空隙，造成梯廳滲水，
    漏水後使石材表面顏色不均勻，浴廁石材工程按裝之石材紋路無法核對、石材間
    隙未抹縫，綠化花台及圍牆石材工程之圍牆部分因原告所使用之石材品質不良，
    致按裝後石材不斷吐白及吐色，多處有色差，及「Ｅ蝶」工地施工品質不良有石
    材吐色、紋路不對、色差等情形，故均屬尚未完工云云。然被告所辯施工後石材
    吐白、吐色、色差、石材間接縫有空隙、石材表面顏色不均勻、紋路無法核對等
    情，屬買賣標的物或承攬工作是否有瑕疵之問題，與未交付買賣標的物或未完成
    承攬工作有間，是被告二人上開所辯，洵無足取。
  至被告二人辯稱：本件石材按裝工程尚未完成全部工程，致被告新第公司無法進
    行驗收，本件估驗請款單上僅有被告之監工及工地主任簽名，驗收程序未完成，
    依系爭合約第六條第一點之約定，被告尚無須給付工程款或石材價款云云。惟查
    ，原告與被告新第公司、正第公司簽訂之系爭契約第六條付款條件第一點均約定
    ：「本工程無須預付工程款，乙方應依進度於完工經甲方驗收合格後結算90％之
    工程款，交屋完成時付清尾款10％，．．。」、又同條第二點約定：「估驗時乙
    方應備妥全部之材料及工資發票憑證，於每月28日前交付甲方審核，甲方審核無
    誤則於次月15日付款，遇假日則順延。」觀之，可見兩造約定付款之方式為依每
    月完成之進度每月驗收合格即付款，而非謂被告至全部工程完工並全部驗收合格
    後始需付款，故被告依約有依原告每月進場石材、施作工作完工之進度驗收並即
    依約付款之義務，已甚明確。然被告之副總經理陳義雄到庭證稱：原告把全部工
    程施工完成的時候，由被告之工地人員核對無誤後才送由副總經理審核等語（參
    見本院卷第三八六至三八七頁），可見被告對驗收之認知與系爭合約應按月就已
    完成部分之進度驗收之規定不符。至「Ｅ蝶」工地部分雖原告按裝完成浴廁、梯
    廳通道三至九樓部分，而尚未完成全部石材按裝工程，但依上開約定，被告本即
    有依進度按月付款之責，然被告並未按月依進度驗收付款，是原告主張其係因被
    告未依約按期付款，故暫停後續施工等語，自屬有據，被告辯稱原告係無故停工
    云云，並不足採，被告就原告已進場之石材及已施工完成之部分，自仍有依約付
    款之責。是被告以因原告尚未完成全部工程，致無法進行全部施工工程或全部石
    材材料之品質驗收程序，故依系爭契約第六條第一點約定無須給付任何工程款或
    石材價款云云，即不足取。
  至被告辯稱因未交屋，故原告不得請求給付尾款云云，然經證人即被告之副總經
    理陳義雄到庭證稱：「大安新第」及「Ｅ蝶」工地均已交屋等語（參見本院卷第
    三八七至三八八頁），是被告辯稱未交屋云云，亦不足取。
  (二)被告主張以逾期違約金、損害賠償債權抵銷部分：
    兩造間系爭契約第十四條第一點固均約定：「乙方（原告）未依本契約第五、六
    條約定期限完工時，除有第五條第二項情形外，應依逾期日數，每日給付甲方（
    被告）以正工程總價千分之五計算之懲罰性之違約金；逾期超過30日甲方有權中
    止、終止解除本工程。」、同條第三點約定：「因逾期所致甲方（被告）損害，
    乙方應負雙倍賠償責任，乙方（原告）及其連帶保證人並同意以履約保證金之本
    票抵付。」，然查：
  被告雖主張「大安新第」部分原告自第一次協調會後九十年六月二十九日起至九
    十一年六月四日止，逾期三百四十一日，「Ｅ蝶」部分自原告無故停工後九十年
    三月十日起至第一次協調會九十年六月二十八日止，原告逾期一百一十一日，故
    原告應給付被告二人共計一千三百二十八萬四千八百元之懲罰性違約金云云。惟
    查，石材吐白、吐色、色差，石材間接縫有空隙、石材表面顏色不均勻紋路無法
    核對等情，係屬買賣之石材或承攬之石材按裝工作是否有瑕疵之問題，與未交付
    買賣標的物或未完成承攬工作有間，已如前述，被告二人據以主張原告逾期完工
    云云，並不足取。而「Ｅ蝶」部分雖有部分工程未施作，但被告既未依約按月依
    完成部分之進度驗收付款在先，則原告先暫停後續施工，難謂原告違約或可歸責
    於原告。被告二人主張原告應給付其等一千三百二十八萬四千八百元之懲罰性違
    約金，並主張抵銷云云，自非有據。
  另被告主張因原告瑕疵給付支出另行發包、交屋修繕、外牆SILICONE割除重做、
    施工搭架、梯廳內部清洗及不材專業處理、外牆1B玄關門上方石材換新等費用共
    三百一十五萬七千七百六十二元，未施工部分另行僱工完成支出二百三十八萬八
    千四百七十八元，及因遲延受有融資六十一天之利息損失九百七十八萬九千二百
    四十七元、被告補償贈送客戶冰箱三十二台、削價出售減少價金五十一萬、電費
    及管理費用三萬六千元共一千零五十九萬三千零四十七元之損害，被告總計受有
    一千六百一十三萬九千二百八十七元之損害云云，為原告所否認。雖台灣省建築
    師公會鑑定結果認石材吐白、色差係因未經過滲透防護劑處理，外牆石材與鋁窗
    接縫漏水係因防水處理不良所致，固有鑑定報告書在卷可參，然兩造間之施工標
    準書第四條(二)第七點特別將「濕式施工時石材背面應作防護處理」刪除，並將石
    材工程查驗表第十點「石材背面是否施作防護處理？（濕式施工）」部分刪除，
    有施工標準書、石材工程查驗表附卷可考（見本院卷第二一至二四頁），則因未
    經過滲透防護劑處理所致之石材吐白、色差，是否可歸責於原告而構成債務不履
    行，已非無疑。且被告就其主張支出上揭費用而受損云云，僅提出估價單、重新
    發包施工圖為證（見本院卷第四○二至四○八頁），顯不足以證明被告確有上揭
    各項費用之支出。被告二人既未能就其等實際上受有共計一千六百一十三萬九千
    二百八十七元之損害、損害與債務不履行間有相當因果關係等節，舉證證明以實
    其說，已足認被告二人對原告無損害賠償請求權存在。是外牆石材與鋁窗接縫漏
    水部分究係可歸責於原告或鼎坊股份有限公司，及被告是否因此受有損害，即無
    進一步審酌之必要。故被告二人主張其等對原告有損害額一千六百一十三萬九千
    二百八十七元雙倍即三千二百二十七萬八千五百七十四元之損害賠償債權存在，
    並據以主張抵銷云云，亦洵無足取。
五、從而，原告請求被告新第公司給付二百八十七萬五千九百六十七元，及請求被告
    正第公司給付四百二十四萬七千四百七十三元，並均自起訴狀繕本送達被告翌日
    即九十年十一月二十日起至清償日止，按年息百分之五計算之利息，為有理由，
    應予准許。
六、原告及被告分別陳明願供擔保，分別聲請宣告假執行或免為假執行，經核並無不
    合，爰酌定相當之擔保金額准許之。
七、本件為判決之基礎已臻明確，兩造其餘主張、陳述並所提證據，經審酌後，認與
    本件判決之結果不生影響，爰不再一一論述，附此敘明。
八、據上論結，本件原告之訴為有理由，依民事訴訟法第七十八條、第八十五條第一
    項但書、第三百九十條第二項、第三百九十二條，判決如主文。
中　　　華　　　民　　　國　　九十三　　年　　　八　　　月　　　十　　　日
                                  民事第五庭  法  官    羅富美
右為正本係照原本作成
如對本判決上訴，須於判決送達後廿日內向本院提出上訴狀
中　　　華　　　民　　　國　　九十三　　年　　　八　　　月　　　十　　　日
                                              書記官    郭錦賢
